臺灣臺中地方法院民事判決 
                                    111年度中簡字第1344號
原      告  蔡昆廷  
被      告  裕融企業股份有限公司

法定代理人  嚴陳莉蓮
訴訟代理人  季佩芃    律師

上列當事人間請求確認本票債權不存在事件，於民國111年7月20
日言詞辯論終結，本院判決如下：
    主      文
原告之訴駁回。
訴訟費用由原告負擔。
    事實及理由
一、原告主張：如附表所示面額新台幣（下同）46萬元之本票（
    下稱系爭本票），原告於簽發時並未填載金額，亦未授權他
    人填載，係遭他人偽造，依票據法第11條第1項、第120條第
    1項規定，一定之金額為本票絕對應記載事項，未記載該本
    票無效。是以，系爭本票既為無效，原告自勿負發票人責任
    。又兩造為直接前後手，原告僅借款5萬元，亦已清償。惟
    被告竟持系爭本票向鈞院聲請裁定強制執行，經鈞院以民國
    111年度司票字第1794號民事裁定准許確定在案。爰依票據
    法第11條第1項、第13條之規定，提起本件確認訴訟。訴之
    聲明：確認被告持有如附表即台灣台中地方法院111年度司
    票字第1794號民事裁定所示之本票，對原告債權不存在。
二、被告則以：原告前向被告借款購買TOYTA RAV2.4、2002年份
    、車牌號碼0000-00中古車（下稱系爭車輛），並以系爭車
    輛設定動產擔保抵押，因之簽發系爭本票予被告，被告並已
    匯款46萬元至原告所指定之帳戶。原告稱僅獲5萬元之貸款
    ，並非實在等語為辯。答辯聲明：原告之訴駁回。
三、按稱空白授權票據（以下簡稱空白票據）者，指票據之發票
    人簽發票據交付執票人時，基於某種原因關係上之理由，故
    意將票據上絕對應記載事項之一部留白不作記載，授權執票
    人補充記載，俾完成發票之票據之謂。票據上絕對應記載之
    事項，如未記載，依票據法第11條第1項之規定，原則上票
    據應為無效。易言之，空白票據在未補充記載完成前尚非票
    據。而同條第2項通說即認為承認空白授權票據之規定。查
    系爭本票係原告以「買車退現金」之方式於109年10月12日
    ，在彰化縣○○鄉○○路○段00號簽發系爭本票予交日益行銷公
    司員工何雅亭為其代辦乙情，亦據原告陳明，並有其所不爭
    執卷附之分期付款暨債權讓與契約、分期付款暨債權讓與契
    約附約特別約定條款2紙可稽（卷第59、61頁）。觀諸，分
    期付款暨債權讓與契約所載「對保人鄧欣玫」原告亦稱係日
    益行銷公司之業務人員。又被告亦匯款46萬元至戶名為鄧欣
    玫設於中國信託銀行大里分行帳戶乙情，亦有被告提出卷附
    之匯款通知書可憑（卷第65頁）。是以，原告顯係 將簽有
    姓名之空白系爭本票交予日益行銷公司已明。此由系爭本票
    附有授權書(註：亦經原告簽名)(111年度司票字第1794號民
    事卷內)，益證此情。則依上揭空白票據之說明，系爭本票
    即屬為空白授權票據甚明。而原告為系爭空白票據（本票）
    之發票人即票據債務人，被告則為執票人即票據權利人乙情
    無訛。本件茲應審究者，厥為空白授權票據之情狀下，依票
    據法第11條第2項規定發票人對於執票人應負之責任為何？
    抗辯事由為何，是否成立？
四、次按，空白票據於完成補充填載前，空白票據為非票據，不
    生票據法規定之效力，於完成補充填載後，不問填載之人是
    否為被授權之人，又被授權之人是否越權，均有使票據完成
    發票之效力。對於發票人而言，發票人必須按填載文義負責
    。發票人不可以填載之人係無權或越權為理由，引為抗辯。
    惟發票人抗辯之對象如為填載之人時，則屬例外。對於發票
    人以外之票據債務人而言，其他票據債務人必須按簽名時票
    據上記載之文義負責，不得以票據原係欠缺絕對應記載事項
    為理由，主張票據無效。對於執票人而言，執票人取得票據
    必須出於善意。善意，指發票人簽發之票據原為空白票據之
    事實，執票人或不知情，或知情但有正當理由足以相信填載
    之人有權填載。此即票據法第11條第2項所由規定。本件系
    爭本票，縱如原告所述屬實，既係空白票據，並經訴外人日
    益行銷公司填載完成（不論是否無權或越權）系爭本票，已
    如前述。則原告所得主張勿庸對被告負系爭本票之發票人責
    任之事由（註：僅具有相對性），依上所述，則為被告對於
    訴外人日益行銷公司未獲授權而填載系爭空白本票。
五、再按，本票係文義證券（票據法第5條參照）及無因證券，
    證券上權利義務悉依證券上所載文義決定其效力，從而本票
    上權利，依本票文義而發生，與其基礎之原因各自獨立（即
    票據行為獨立性）。本票上權利之行使不以其原因關係存在
    為前提，故其原因關係不存在或無效時，執票人仍得依本票
    文義行使其權利，最高法院49年上字第334號判例要旨著有
    明文。此於匯票、支票（即我票據法規定之票據形態），於
    我學說及實務均採相同之見解，此即票據無因性（票據法制
    度之設計，乃以發展票據流通保障交易安全為目的）（即外
    在無因性）。依此票據無因性，則生票據債權與原因債權分
    離，及票據轉讓之抗辯限制之法律效果。又基於債之關係之
    相對性，債之關係原則上不受其他債之關係之影響。是以票
    據法第13條前段明定：「票據債務人不得以自己與發票人間
    或執票人之前手間所存抗辯之事由對抗執票人」。此即，票
    據關係之發生，一以票據行為是否有效為斷，票據原因是否
    存在，原則上不影響票據關係。然執票人行使或主張票據上
    之權利，依票據法第13條但書規定，允許票據債務人得以執
    票人取得票據出於惡意為由，對抗執票人之請求或主張。而
    此不問是否處於直接讓受之狀態，亦即是否直接當事人間之
    關係，均有適用，此即惡意抗辯。換言之，票據法第13條之
    例外規定，當執票人基於惡意而取得票據時，即不再適用，
    票據法又回歸到繼受取得之法理，即有抗辯延伸之適用。此
    於票據法第14條第2項亦同（至票據法第14條第1項，係規範
    票據之善意取得，而非票據抗辯）。而關於票據授受之法律
    上目的，或為清償目的、融通目的、贈與目的，及擔保目的
    ，此票據授受之目的決定，原則上係於票據交付契約成立之
    前或同時，由票據授受當事人以契約約定之。該約定雖多構
    成基礎行為中之約款，但亦得事後個別為之，此即「關於發
    生票據債務之債法上約定」（註：與學說上所稱之「票據預
    約」不盡相同）。固然基於當事人間基礎關係所生之抗辯（
    屬人的抗辯），依我實務上之通說，直接當事人間仍得以之
    為抗辯，對於債權人之請求（並參照最高法院77年度第7 次
    民事庭總會決議，及46年台上字第1835號判例要旨）。惟姑
    且不論，於直接當事人間上開所論抗辯之方式為直接抗辯（
    我實務所採），抑或間接抗辯（即透過不當得利請求免除債
    務（與物權行為之無因性類似），或權利濫用，或目的限制
    約定而為主張）。然票據既具無因性（外在無因性及內在無
    因性），則縱然於直接當事人間可為原因關係之抗辯，然已
    生舉證責任轉換之法律效果。此即依一般舉證原則（民事訴
    訟法第277條參照）債權人欲於訴訟上對債務人行使價金債
    權者，應就債權發生之要件負主張及舉證責任。然若債務人
    為清償價金債務而簽發票據於債權人時，因具有內在無因性
    ，其原因從行為中抽離，不構成行為之內容，故主張法律行
    為發生法律效果者，無庸證明原因關係之存在。因而，執票
    人僅須證明票據行為係有效成立即得行使票據權利。反之，
    票據債務人應證明足以限制票基礎關係所生之抗辯，且該抗
    辯主張之可能性，並未因票據之授受而被排除。此於非直接
    收受當事人間亦同。依此而論，本件票據債務人即原告與執
    票人即被告，雖非收受系爭支票之直接當事人(原告主張兩
    造間為收系爭本票之直接前後手，依上說明，並非實 在)，
    既可依票據法第13條後段，主張被告不得行使系爭本票之權
    利，惟基於上開票據內在無因性而生之舉證責任倒置及主張
    對己有利之事實者負有舉證任之原則，本件系爭本票之票據
    債務人即被告就其所主張上開原因關係抗辯之事實，負有舉
    證之責（最高法院64年台上字第1540號判例要旨參照）而已
    。是以，票據法第11條第2項規定：「執票人善意取得已具
    備本法規定應記載事項之票據者，得依票據文義行使權利；
    票據債務人不得以票據原係欠缺應記載事項為理由，對於執
    票人，主張票據無效。」。是原告對於被告非善意取得已填
    載完成發票日、金額之系爭本票之事實，負有舉證之責任。
    然原告就此事實，既無法提出任何證據，以供審認。則依上
    說明，縱認原告上開抗辯屬實，然亦無法免除其發票人責任
    甚明。
六、末按，在票據上簽名者，依票上所載之文義負責，票據法第
    5條第1項，定有明文。又發票人、承兌人、背書人及其他票
    據債務人，對於執票人連帶負責。執票人得不依負擔債務之
    先後，對於前項債務人之一人或數人或全體行使追索權；執
    票人向匯票債務人行使追索權時，得要求自到期日起如無約
    定利率者，依年利六釐計算之利息。票據法第96條第1、2項
    、第97條第1項第2款，亦分別定有明文。依同法第124條規
    定於本票準用之。本件原告係系爭本票之發票人，被告則為
    執票人，已如前述。是原告主張其勿庸負發票人責任，而為
    如訴之聲明所示，於法即有未合，自無理由，應予駁回，爰
    為判決如主文第1項所示。
七、結論：本件原告之訴為無理由，依民事訴訟法第78條，判決
    如主文。
中　　華　　民　　國　　111 　年　 　8 　　月　　3  　日
                 台灣台中地方法院台中簡易庭
                         法　官　陳添喜
附表：
編號 發票人 發  票  日 票 面 金 額（新台幣） 到 期 日 受 款 人 備   註 1 蔡昆廷 109年10月13日 46萬元 111年1月14日 裕融企業股份有限公司 免除作成拒絕證書 


上為正本係照原本作成。
如不服本判決，應於送達後20日內，向本院提出上訴狀並表明上
訴理由，如於本判決宣示後送達前提起上訴者，應於判決送達後
20日內補提上訴理由書（須附繕本）。如委任律師提起上訴者，
應一併繳納上訴審裁判費。
中　　華　　民　　國　　111 　年　 　8 　　月　　3  　日

                                  書記官　黃舜民